【裁判字號】    90,台上,4625
【裁判日期】    900726
【裁判案由】    偽造文書
【裁判全文】
最高法院刑事判決                                九十年度台上字第四六二五號
    上  訴  人  甲○○
右上訴人因偽造文書案件，不服台灣高等法院中華民國八十八年四月二十日第二審判
決（八十七年度上訴字第四○三二號，起訴案號：台灣台北地方法院檢察署八十六年
度偵字第二三九一三號），提起上訴，本院判決如左：
    主  文
原判決撤銷，發回台灣高等法院。
    理  由
本件原判決認定上訴人甲○○係朝昇機械實業股份有限公司（下稱朝昇公司）負責人
，於民國八十五年六月二十八日在其所持有案外人匯旺企業有限公司（下稱匯旺公司
，代表人林王美容）名義之玉山商業銀行城東分行八十五年十二月二十五日、十一月
二十日，票號第0000000號、0000000號，面額新台幣（下同）一百九
十五萬元、五十六萬元支票二紙上，以事先委由不知情之人偽刻「德士嘉實業有限公
司」印章一顆，再以該印文偽造德士嘉實業有限公司（下稱德士嘉公司，代表人宋美
雲）背書後一併加以行使，持向台北市○○○路○段三十六號台北區中小企業銀行股
份有限公司（現已改制為台北國際商業銀行，下稱台北國際銀行）辦理融資借款供作
擔保，足生損害德士嘉公司及放款銀行等情。因而撤銷第一審諭知上訴人無罪之判決
，改判論處上訴人以行使偽造私文書，足以生損害於他人罪刑，固非無見。
惟查：(一)有罪判決所憑之證據，以足以證明其所認定之犯罪事實為必要，若所憑之證
據與待證事實不相符合，即屬證據上理由矛盾之違法。本件原判決係以「查林王美容
於本院陳稱其公司之支票係於八十五年十二月底退票，經本院函查其支票何時拒絕往
來，玉山銀行城東分行函覆稱匯旺公司之支票是八十六年一月六日拒絕往來，此有該
行覆函附卷可按。」為由，據以認定上訴人所稱匯旺公司債信良好云云，與事實不符
。但原判決事實欄係認定上訴人於八十五年六月二十八日，持匯旺公司簽發之系爭支
票二紙向台北國際銀行辦理融資借款，且上訴人當時以匯旺公司之支票向台北國際銀
行辦理票貼，既已經該銀行准許，即足以證明匯旺公司通過台北國際銀行之票據徵信
，當時該公司之債信應良好，故原判決所持匯旺公司於八十六年一月六日遭拒絕往來
之證據，顯不足以認定上訴人於八十五年六月二十八日為朝昇公司辦理融資借款之時
，匯旺公司之債信不良。是原判決對此難謂無證據上理由矛盾之違法。(二)有罪之判決
書，對於被告有利之證據不採納者，應說明其理由，為刑事訴訟法第三百十條第二款
所明定，故有罪判決對於被告有利之證據，如不加以採納，必須說明其不予採納之理
由，否則即難謂非判決不備理由之違法。上訴人於原審審理中即具狀辯稱：本件朝昇
公司向台北國際銀行辦理支票融資借款時，因朝昇公司及匯旺公司之公司債信均良好
，故朝昇公司所持向台北國際銀行辦理融資借款之系爭匯旺公司支票，即使無德士嘉
公司之背書，仍可獲准辦理票貼等語，並提出朝昇公司之中小企業信用保證基金移送
信用保證通知書及金融聯合徵信中心債信報告影本各乙紙，以證明朝昇公司債信良好
（見原審卷第二十六頁、二十九頁、三十頁）。而依上訴人所提出之上開移送信用保
證通知單所示，其保證期長達六十個月，而保證成數更高達九成，再依前揭其提出之
金融聯合徵信中心債信報告所示，朝昇公司至八十五年五月九日止之票信正常，足證
朝昇公司辦理本件支票融資借款當時之債信尚佳。則以當時朝昇公司之債信情形，該
公司欲持匯旺公司簽發之系爭二紙支票向台北國際銀行辦理支票融資借款，是否果如
上訴人所辯無須他公司在該等支票上背書，台北國際銀行仍會准予貸款？原判決對此
有利於上訴人之證據未予採納，復未說明其不採之理由，自有判決不備理由之違法。
(三)事實審法院應予調查之證據，不以當事人聲請者為限，凡與證明待證事實確有重要
關係，而又非不易調查或不能調查者，為明瞭案情起見，均應依職權調查，否則即有
應於審判期日調查之證據未予調查之違法。本件上訴人始終否認有在系爭二紙支票上
偽造德士嘉公司背書之情事，辯稱：朝昇公司、匯旺公司及德士嘉公司三者皆有生意
往來，且匯旺公司、德士嘉公司均曾欠朝昇公司債務，另匯旺公司有向德士嘉公司進
貨，因而朝昇公司可持有由匯旺公司簽發，再交由德士嘉公司背書轉讓之系爭二紙支
票等語，並提供統一發票以證明朝昇公司確有銷貨予德士嘉公司（見一審卷第三十七
頁至四十二頁）。又德士嘉公司於八十五年間與朝昇公司確有生意往來，亦經德士嘉
公司負責人宋美雲陳述在案（見原審卷第四十七頁）。另匯旺公司負責人林王美容於
原審調查時亦陳稱：「（系爭二紙支票你開給誰？）好像是向德士嘉買東西之貨款。
」、「是欠德士嘉之貨款，德士嘉之小姐叫我轉給朝昇，是誰來拿，我忘了。票蓋完
章，我就交出，德士嘉小姐叫我直接轉給朝昇，我就交出去了。」等語（見原審卷第
六十六頁）。是為明瞭德士嘉公司是否以匯旺公司之支票清償其對朝昇公司之欠款，
自應調查德士嘉公司所欠朝昇公司之貨款，是否已經清償？如何清償？是否即以系爭
二紙支票清償其對朝昇公司之欠款？另匯旺公司向德士嘉公司購貨之款項多少？系爭
二紙支票是否確原擬欲付予德士嘉公司貸款而簽發？該二紙支票是否確因德士嘉公司
小姐之託轉交予朝昇公司？匯旺公司是否留有該等帳冊資料可供證明？原審對此等攸
關宋美雲、林王美容之證述是否可採及上訴人之本件犯行是否成立等重要事實未予調
查，又非不易或不能調查，亦有應於審判期日調查之證據未予調查之違背法令。上訴
意旨指摘原判決不當，非全無理由，應認原判決有撤銷發回更審之原因。
據上論結，應依刑事訴訟法第三百九十七條、第四百零一條，判決如主文。
中      華      民      國     九十     年      七      月    二十六    日
                              最高法院刑事第十庭
                                  審判長法官  陳  炳  煌
                                        法官  陳  正  庸
                                        法官  韓  金  秀
                                        法官  吳  信  銘
                                        法官  徐  文  亮
      右正本證明與原本無異
                                              書  記  官
中      華      民      國     九十     年      八      月      二      日


司法院資訊處製作；財團法人民間司法改革基金會備份。
